最高法院民事判決　　　　　　　　　　　　　　　八十七年度台上字第二○九五號
　　上 訴 人　洪淑穗
　　被上訴人　蔡　乞
右當事人間請求拆屋還地事件，上訴人對於中華民國八十六年十一月二十六日台灣高
等法院第二審判決（八十六年度上字第九三九號），提起上訴，本院判決如左：
    主  文
上訴駁回。
第三審訴訟費用由上訴人負擔。
    理  由
本件上訴人主張：伊於民國七十五間購得坐落台北縣淡水鎮○○○段石頭埔小段一○
一號土地（下稱一○一號土地），被上訴人無正當權源，在其上建有同鎮石頭埔一三
號違建房屋（下稱系爭房屋），占用面積如原判決附圖所示Ａ、Ｂ及Ｃ部分土地（下
稱系爭土地），伊依民法第七百六十七條規定，請求被上訴人拆屋還地。又縱兩造就
系爭土地有使用借貸關係，依民法第四百七十二條第一款規定，伊終止與被上訴人間
之借貸關係等情，求為命被上訴人將系爭房屋拆除，並將系爭土地返還伊之判決。
被上訴人則以：系爭房屋部分為其先人所建，伊協助上訴人購得一○一號土地之初，
上訴人即同意伊繼續居住占有系爭房屋所坐落之系爭土地，嗣經調解，由上訴人築牆
區隔，上訴人亦同意伊繼續占有系爭土地等語，資為抗辯。
原審斟酌全辯論意旨及調查證據之結果，以：上訴人主張系爭土地屬伊所有，現為被
上訴人所有系爭房屋占用之事實，已據其提出土地登記簿謄本為證，並為被上訴人所
不爭，且經第一審勘驗現場，囑託台北縣淡水地政事務所測量，有勘驗筆錄及複丈成
果圖可稽，堪予認定。查被上訴人抗辯伊前因協助上訴人購得一○一號土地，上訴人
乃同意其無償使用系爭土地一節，業經證人即被上訴人之妻蔡陳妹證述明確。且上訴
人對於該證人所稱其曾詢問該證人一○一號土地所有人之電話等情，並不爭執，又其
確於七十四年七月二十六日遷移戶籍至被上訴人所居住之系爭房屋，復坦承伊為購買
該土地，與被上訴人商量，將戶籍遷入被上訴人住所，另立一戶；並稱伊購買一○一
號土地時已有自耕農身分，但因所購買之土地在淡水，依法須住在淡水，才可由淡水
鎮公所核發自耕農身分證明，所以遷移到被上訴人住所各等語。又上訴人於七十四年
八月十九日提出設籍在被上訴人住所之戶籍謄本及其他相關資料，向台北縣淡水鎮公
所申請核發自耕能力證明書（未經核准），有台北縣淡水鎮公所八十六年一月三日函
所附資料可考。而上訴人購買一○一號土地，係於七十五年間始取得台北縣淡水鎮公
所核發之自耕能力證明書。次查兩造於七十六年五月八日在台北縣淡水鎮調解委員會
成立調解，調解成立內容記載：「對造人（即被上訴人）於聲請人（即上訴人）土地
上原有坐落門牌編號淡水鎮賢孝里石頭埔一三號之房屋（包括晒穀場）發生糾紛經調
解成立如左：兩造同意調解成立日聲請人於附圖中之劃紅線部分築圍牆（牆高二Ｍ
）。對造人不要求任何補償。」有調解書可憑，並經第一審調閱台灣台北地方法院
士林分院七十六年度核字第二五四號事件卷宗查明屬實。且負責本件調解之委員胡和
澤結證稱，當時因上訴人取得一○一號土地，但土地上已有被上訴人所有之房舍，上
訴人為了管理上方便，要蓋圍牆，被上訴人不准上訴人蓋圍牆，調解結果，被上訴人
同意上訴人蓋圍牆，被上訴人不要求賠償。雖未記載，但兩造協議，上訴人對被上訴
人原有之房舍占用土地之行為不予計較。上訴人為了要挖池塘養魚，用圍牆以便與被
上訴人區隔。上訴人蓋起圍牆，當然是同意被上訴人繼續使用其占有之土地，否則不
必多此一舉，當時兩造明示口頭達成協議云云。查該證人為調解委員，與兩造並無任
何關係，其證詞應可採信。再參諸上訴人購得之一○一號土地面積達六‧二七一五公
頃，而被上訴人占用之系爭土地面積僅○‧○三九五公頃。上訴人於七十五年間購得
一○一號土地之初，為酬謝被上訴人協助其購得該土地，同意被上訴人繼續無償使用
系爭土地，兩造就系爭土地有未定期限使用借貸之合意，已堪認定。上訴人雖以縱兩
造間有使用借貸關係，依民法第四百七十二條第一款規定及最高法院五十八年台上字
第七八八號判例，伊亦得終止與被上訴人間之借貸關係。惟查最高法院上開判例係就
使用借貸貸與人因不可預知之情事，自己需用借用物，不問使用借貸是否定有期限，
均得依民法第四百七十二條第一款規定終止契約，所為之闡示。本件上訴人自始即知
被上訴人在系爭土地上有系爭房屋，而上訴人並未陳明其有何不可預知須使用被上訴
人所占用系爭土地之原因事實，則其主張依上開規定及判例，請求被上訴人返還借用
之系爭土地，殊無可取。按契約未定期限者，借用人應於依借貸之目的使用完畢時返
還之，此觀民法第四百七十條規定自明。兩造間就系爭房屋所坐落之系爭土地有未定
期限之使用借貸關係，而被上訴人借用系爭土地之目的，既為繼續使用被上訴人或其
先人前所建造之房屋居住為目的，自以被上訴人使用系爭土地之目的完畢，即其無繼
續居住系爭房屋或該房屋不堪使用時，返還期限始屆至。上訴人雖又主張，若兩造間
有使用借貸關係，亦因伊已對被上訴人為終止借貸關係之意思表示，被上訴人亦應返
還系爭土地云云。然上訴人既未能證明被上訴人已不使用系爭房屋以供居住或系爭房
屋已不堪住用，縱兩造間未訂立借用之期限，上訴人亦不得任意終止兩造間之借貸關
係，其所為終止契約之意思表示，不能認為有效。綜上所述，兩造間就系爭土地既有
不定期之使用借貸關係，被上訴人即非無權占有系爭土地。從而上訴人本於所有物返
還請求權及終止使用借貸契約之借貸物返還請求權，訴請被上訴人拆除系爭房屋並返
還系爭土地，即屬無據，為其心證之所由得。因而維持第一審所為上訴人敗訴之判決
，駁回其上訴，經核於法洵無違誤。上訴論旨，徒就原審取捨證據、認定事實之職權
行使，指摘原判決不當，聲明廢棄，不能認為有理由。
據上論結，本件上訴為無理由。依民事訴訟法第四百八十一條、第四百四十九條第一
項、第七十八條，判決如主文。
中      華      民      國    八十七    年     九       月      四      日
                              最高法院民事第二庭
                                  審判長法官  曾  桂  香
                                        法官  劉  延  村
                                        法官  徐  璧  湖
                                        法官  劉  福  聲
                                        法官  黃  秀  得
      右正本證明與原本無異
                                              書  記  官
中      華      民      國    八十七    年     九       月     十五     日
